【裁判字號】    88,訴,140
【裁判日期】    891219
【裁判案由】    偽造文書
【裁判全文】
臺灣宜蘭地方法院刑事判決                          八十八年度訴字第一四號
    公  訴  人  臺灣宜蘭地方法院檢察署檢察官
    被      告  甲○○
右列被告因偽造文書案件，經檢察官提起公訴（八十七年度偵字第四四０三號），本
院判決如左：
    主  文
甲○○無罪。
    事  實
一、公訴意旨略以：被告甲○○於民國八十七年十一月五日為向臺北國際商業銀行羅
    東分行（下稱臺北國際商銀羅東分行）辦理信用貸款，竟偽造財政部臺灣省國稅
    局宜蘭縣分局（下稱國稅局宜蘭縣分局）八十六年度綜合所得稅稅額證明書，並
    持以向臺北國際商銀羅東分行行使，足生損害於該分行及稅捐機管稅務管理之正
    確性。嗣因國稅局宜蘭縣分局答覆臺北國際商銀羅東分行，稱該分行徵信查詢之
    稅額證明書係屬舊式格式，現已不再使用，前開稅額證明書並非該分局核發，始
    知上情。因認被告涉有刑法第二百十六條、第二百十一條之行使偽造公文書罪嫌
    。
二、按犯罪事實應依證據認定之，無證據不得認定其犯罪事實，又不能證明被告犯罪
    者，應諭知無罪之判決，刑事訴訟法第一百五十四條、第三百零一條第一項分別
    定有明文。又按刑事訴訟法上所謂認定犯罪事實之證據，係指足以認定被告確有
    犯罪行為之積極證據而言，如未能發現相當證據或證據不足以證明，自不得以推
    測或擬制之方法，以為裁判之基礎，最高法院二十九年上字第三一０五號及四十
    年臺上字第八六號分別著有判例；又認定不利於被告之事實，須依積極證據，苟
    積極證據不足為不利於被告事實之認定，即應為有利於被告之認定，更不必有何
    有利之證據。且認定犯罪事實應依證據，為刑事訴訟法所明定，故被告否認犯罪
    事實所持之辯解，縱屬不能成立，仍非有積極證據足以證明其犯罪行為，不能遽
    為有罪之認定。即犯罪事實依法應依證據認定之，不得僅以被告之反證不成立，
    持為認定犯罪之論據。最高法院三十年上字第八一六號、三十年度上字第一八三
    一號、二十一年度上字第四七四號判例可資參照。至認定犯罪事實，須憑證據，
    為刑事訴訟法所明定，故被告犯罪嫌疑，經審理事實之法院，已盡其調查職責，
    仍不能發現確實證據足資證明時，自應依同法第三百十六條為無罪判決。最高法
院二十年度上字第八九三號亦著有判例足供參酌。
三、公訴意旨認被告涉犯行使偽造公文書罪嫌，無非係以被告所辯各語，前後反覆不
    一，且無證據可資佐憑，顯見其所辯均為事後卸責之詞等為其主要論據。惟訊之
    被告甲○○於偵審中均堅詞否認有何偽造前開臺灣省北區國稅局宜蘭縣分局八十
    六年度綜合所得稅稅額證明書之犯行，辯稱：其於八十七年十一月間經由報載分
    類廣告，方委請專辦信用貸款公司為之申辦貸款，並依約支付手續費二萬元，及
    交付身分證、戶籍謄本、印章等相關文件予承辦人乙○○。嗣後乙○○告知貸款
    因故未能辦妥，其即未再追問及申辦。其並未填具不實之稅額證明書，貸款手續
    均係由乙○○全權處理等語。
四、經查：
  (一)揆諸右揭最高法院三十年上字第八一六號、三十年度上字第一八三一號判例意旨
    ，被告否認犯罪事實所持之辯解，縱屬不能成立，仍需有其他積極證據予資證明
    其犯罪，始得對之為有罪判決之認定，不得僅以被告之反證不成立，而持為認定
    犯罪之論據。從而，本件公訴意旨以被告前後供述不一，復無證據可予佐證，即
    認被告涉犯本件行使偽造公文書之犯行，在證據之取捨及證明力之判斷上，尚難
    謂與證據法則全然契合，故無法以公訴意旨依憑之理由，遽而論斷被告有如公訴
    意旨所示之罪行。
  (二)被告於本院調查中，已提出刊登「專辦難件，銀行信用貸款」廣告之中國時報八
    十七年十一月十一日分類廣告版及乙○○名片一張以實其說，而其辯陳申辦貸款
    之手續費二萬元係先交付現金一萬七千元予乙○○，再匯款餘款三千元至乙○○
    之母游陳阿秋帳戶內，及以（０三）0000000號電話與乙○○聯繫等語，
    亦核與交通部郵政總局八十八年七月二十九日00000000─００二號函檢
    附之游陳阿秋帳戶八十八年十一月二十五日接受入戶匯款之匯款單，及中華電信
    股份有限公司傳真檢送該電話號碼之用戶為游陳阿秋等資料相符一致，均徵其所
    執：係透過報載分類廣告之訊息，付費委託貸款公司承辦人乙○○為其辦理信用
    貸款等語，並非虛詞，堪予採信。
  (三)又被告所辯係委由乙○○全權處理申辦貸款事宜一節，業據證人乙○○到庭結證
    屬實。至證人乙○○雖另證稱：其為被告代辦本件銀行貸款，需俟辦妥後按貸得
    數額依比例收取費用，並無事先收取手續費之約定。又其將被告交付之貸款所需
    之資料送件至銀行前，已事先與銀行徵信部門人員以電話聯繫，詢問被告貸款核
    可之機率，經銀行人員告知被告年收入及償債能力均未達標準，應無法按其申請
    貸得所需金額後，即將所有相關文件交還被告，而未再送件至銀行申請（見本院
    八十七年十月十七日訊問筆錄）等語綦詳。然其所為前開證詞，業經證人即臺北
    國際商銀羅東分行承辦人尤文賢到庭結證稱：一般金融業承辦人員對該行熟悉客
    戶外之客戶，並不提供電話諮詢服務，仍須按書面審理程序處理。蓋受託為他人
    處理貸款及來電詢問之客戶多屬較有問題之客戶，且各銀行均於八十七年間廣為
    推行消費性信用貸款業務，故在許多偽造資料流入銀行之情況下，銀行對一般客
    戶必當拒絕提供或接受任何無法書面審閱文件之事先詢問（見本院八十九年十月
    十七日訊問筆錄）等語翔實。是綜觀證人乙○○、尤文賢、姬長淮及被告甲○○
    所言各語，即徵證人乙○○所為之證述，要有卸責推諉之嫌。蓋報載可受託為他
    人申辦貸款者，必事先收取手續費用，此為一般社會大眾所認知之經驗事實，且
    經證人姬長淮到庭結證屬實，其稱：乙○○在八十六、八十七年間信用貸款盛行
    之時期係專為人辦理各項貸款事宜，每次均先收手續費，倘事成之後再另收費用
    （見本院八十九年十二月五日審理筆錄）等語綦詳，顯見證人乙○○所言之收費
    標準，要屬圖求避責飾卸之語，而為虛構此部分所言為真實。又其就申辦貸款之
    過程，亦與證人銀行承辦人員尤文賢所述嚴重相左，不合於金融業界之標準作業
    程序，益見其此部分所言亦屬虛構，堪難採憑。總此，證人乙○○前開證詞，因
    其本身恐有牽涉本件偽造公文書犯行之虞，故其右揭與經驗法則事理及證人尤文
    賢、姬長淮證言相左之證詞，均非真實而不可採信，自難作為補強本件被告涉犯
    偽造公文書犯行之證據。
  (四)本件財政部臺灣省北區國稅局八十七年十二月十四日以北區國稅監自第八七一二
    ０四三號函送之甲○○八十六年度綜合所得稅稅額證明書一份乃為影本，而其原
    本經臺北國際商銀於八十八年十月二十日以北商銀羅分字第一七九七號函覆，及
    該行承辦人員尤文賢到庭證稱已遭申請人索回，該行並無留底存參，是該份原本
    既已無法調閱取得，自無連同本院當庭命被告書寫邱奐融、邱穎婕、長女、長男
    、貸款、仁愛、羅東、扶養，及部分阿拉伯數字各五次比對用參考字跡，併送法
    務部調查局為筆跡鑑定之必要。然按刑事訴訟係採職權調查主義，鑑定報告祇為
    形成法院心證之資料，對於法院之審判並無拘束力，故待證事項並非必送鑑定，
    且鑑定結果亦不得作為判決之唯一依據，法院仍應本於職權予以調查。又判斷文
    書之真偽，原非以鑑定為必要之方法，故事實審法院，就其他有關係之真正文書
    足以證明系爭文書非出於虛構者，即認為不成立偽造文書罪，縱未付與鑑定，核
    與證據法則亦無違背。且法院核對筆跡，本為調查證據方法之一種，除特種書據
    ，如古書、畫或書家摹倣各種字體者之筆跡，須選任專門知識技能之鑑定人為精
    密之鑑定外，若通常書據，一經核對筆跡，即能辨別真偽異同者，法院本於核對
    之結果，依其心證而為判斷，雖不選任鑑定人實施鑑定程序，亦不得指為違法。
    最高法院五十七年度臺上字第三三九九號、三十年度上字第二三四一號、十七年
    度上字第三四六號分別著有判例明確揭櫫此旨。從而，本院依職權以目視比對本
    件偽造之綜合所得稅稅額證明書及被告當庭書寫之相關文字，認兩者字跡之運筆
    、勾勒、結構、慣性等筆劃關連及組織方式之特徵存有細部迥異，應非出自同一
    人之字跡甚明，堪認本件偽造之綜合所得稅稅額證明書並非被告所書立填寫。
  (五)綜據上述，本件被告甲○○所執辯解，有前述中國時報分類廣告欄、乙○○名片
    、游陳阿秋之匯款單、電話用戶資料等書面證據可資佐憑，復核與證人乙○○到
    庭結證各語，大致相符，亦與證人尤文賢、姬長淮所為之證述，不相違背，堪認
    其所辯為真實。而證人乙○○所證對被告不利之證詞，因屬虛構而無可採憑。況
    被告本欲尋求管道俾以申得貸款，衡情即無偽填相關文件自行申辦之理。另本院
    經目視勘驗被告當庭書寫文字之運筆、勾勒、結構及慣性，亦認被告筆跡與本件
    偽造之綜合所得稅稅額證明書內字跡，並非出自同一人之手，均詳如前述。從而
    ，本件偽造之稅額證明書，既無證據可資證明確係被告甲○○所書立，即難指其
    涉有公訴意旨所指之行使偽造公文書之犯行。公訴意旨以被告先後辯稱各語，反
    覆不一且無證據可供評斷為論據，指稱被告有如起訴書所載之犯行，容有未洽。
    此外，復查無其他積極證據足資證明，亦無間接證據可予補強被告確有起訴書所
    是認之刑法第二百十六條、第二百十一條之各項罪名，揆諸首揭判例意旨及說明
    ，本件被告犯罪嫌疑不足，不能證明其犯罪，爰依法為無罪判決之諭知。
據上論斷，應依刑事訴訟法第三百零一條第一項判決如主文。
本案經檢察官林吉泉到庭執行職務
中    華    民    國      八十九    年      十二    月      十九      日
                            臺灣宜蘭地方法院刑事第二庭
                                    法  官  陳  嘉  年
右正本證明與原本無異。
如不服本判決，應於判決送達後十日內，向本院提出上訴狀。（應附繕本）
                                    書記官  詹  玉  惠
中    華    民    國      八十九      年      十二    月     二十一     日


司法院資訊處製作；財團法人民間司法改革基金會備份。
